最高法院民事判決　　　　　　九十六年度台上字第二四二九號
上　訴　人　甲○○
訴訟代理人　王有民律師
被 上訴 人　苗栗縣農會
法定代理人　乙○○
訴訟代理人　江錫麒律師
上列當事人間請求清償債務事件，上訴人對於中華民國九十六年
五月九日台灣高等法院台中分院第二審更審判決（九十五年度上
更(一)字第三三號），提起上訴，本院判決如下：
    主  文
原判決廢棄，發回台灣高等法院台中分院。
    理  由
本件上訴人主張：伊係被上訴人農會鮮乳加工廠之酪農戶，長年
與其他酪農戶供應鮮乳予被上訴人加工出售，被上訴人自民國九
十一年五月起至同年六月止，共積欠伊生乳價款新台幣（下同）
二百零八萬六千六百二十五元，屢催未獲置理等情，爰依買賣關
係，求為命被上訴人如數給付及加付法定遲延利息之判決（上訴
人超過上開本息之請求，業受敗訴判決確定）。
被上訴人則以：伊前雖收購上訴人之生乳，惟嗣因市場供多需少
，苗栗縣政府農業局為解決酪農生產過量問題，乃於九十年二月
十九日召開「苗栗縣酪農鮮乳加工廠與酪農戶生乳繳交及收購事
宜第二次協商會議」（下稱系爭會議），決議以一萬零八百公噸
作為九十年之生乳收購量，收購生乳量在六千六百公噸以內，仍
依照原基準價收購，超過六千六百公噸以外部分，則統籌外調其
他乳廠，外調手續費由酪農戶負擔每公斤○．四元，無法外調之
生乳由伊酪農鮮乳加工廠加工處理，由酪農給付處理費，並領回
自行處理。是伊僅於六千六百公噸範圍內，有支付生乳價款之義
務，超過部分，上訴人應支付處理費，結算後伊已無付款義務等
語，資為抗辯。
原審將第一審判決關於命被上訴人給付二百零八萬六千六百二十
五元本息部分，予以廢棄，改判駁回上訴人之訴，無非以：兩造
於八十六年三月三十一日訂立苗栗縣農會酪農鮮乳加工廠生乳共
同加工運銷合約書，約定由上訴人將生乳繳交被上訴人加工運銷
，合約有效期間自八十六年四月一日起至八十七年三月三十一日
止。嗣合約期滿，兩造未另訂立合約，惟仍繼續交易，上訴人於
九十一年五、六月上、下半期各交生乳三萬七千二百七十一、三
萬九千六百八十八、三萬四千零八十九及三萬五千七百六十公斤
，價款依序為七十一萬六千四百九十五元、八十四萬四千五百二
十一元、七十一萬四千七百七十八元、八十六萬二千六百八十一
元，總計三百十三萬八千四百七十五元；惟應扣除上訴人已自其
他乳廠受領之四萬一千五百四十七元、九十一年一至三月份每公
斤二元之差價三十五萬九千四百十八元、及被上訴人已付款六十
五萬零八百八十五元。而被上訴人抗辯依系爭會議之決議，尚應
扣除加工費二百零八萬六千六百二十五元乙節，雖為上訴人所否
認，辯稱伊未同意該決議云云。惟按當事人互相表示意思一致者
，無論其為明示或默示，契約即為成立。當事人對於必要之點，
意思一致，而對於非必要之點，未經表示意思者，推定其契約為
成立，關於該非必要之點，當事人意思不一致時，法院應依其事
件之性質定之，民法第一百五十三條定有明文。查依證人即參與
系爭會議之苗栗縣政府農業局局長許滿顯、科長邱其彥所證，系
爭會議係主管機關即苗栗縣政府農業局召開；又該次會議已通知
各酪農戶代表班長及上訴人，其決議內容略以：(1)以一萬零八百
公噸作為九十年之生乳收購量，但收購生乳量在六千六百公噸以
內，仍依照原基準價收購。(2)乳廠收購生乳量超過六千六百公噸
以外部分，由被上訴人酪農鮮乳加工廠統籌外調其他乳廠，外調
手續費由乳廠向酪農戶收取每公斤○．四元費用，無法外調之生
乳由被上訴人酪農鮮乳加工廠加工處理，由酪農給付處理費，並
領回自行處理，顯已變更兩造間先前買賣契約之條件，屬新契約
之要約。上訴人嗣既繼續繳交生乳予被上訴人，且未將要約擴張
、限制或變更，應認為默示同意，自應受決議之拘束。上訴人雖
抗辯被上訴人未通知伊決議內容或與伊另行協議訂約云云，惟上
訴人既稱決議不合理，顯然知悉決議內容；且農業發展條例第二
十六條第二項授權訂立農業產銷班設立暨輔導辦法，農業產銷班
設立有組織法上之依據，以所推派班長對外代表產銷班，效力及
於各班員。而依證人許滿顯、邱其彥所證，系爭會議旨在協調「
農會」與「各農業產銷班」之紛爭，訂立原則性約定為雙方遵守
，嗣既由被上訴人與各酪農戶之班長代表作成決議，自非僅對於
同意之個體酪農戶始生拘束力。上訴人嗣後既持續供應生乳予被
上訴人，顯然同意該決議。又兩造事後就收購數量、處理費等細
節，雖未商談、訂約，惟兩造交易多年，熟知實際生乳收購量、
合約量之計算暨金額之給付方式；而被上訴人關於實際收乳量之
計算，礙於執行考量，長期亦採收購後整體統計，而無法就收購
當時一一計量，此亦為上訴人所知悉，是兩造就交易相關事宜既
已有慣例可循，被上訴人雖未於決議後與個別酪農戶商談、訂約
，亦不得因而即否定決議之效力。上訴人對於被上訴人所稱其九
十年、九十一年實際繳乳量，既不爭執，則被上訴人依據決議內
容及九十年整體酪農戶繳乳量，計得上訴人之合約超收量，再以
上訴人所不爭執之加工費單價計算其加工費，亦無不當。被上訴
人雖稱上訴人未告知超收乳量，亦未通知領回保久乳等語，而被
上訴人就其曾通知上訴人領回乙事，亦無法舉證證明；但上訴人
既知悉決議內容，且被上訴人於每月均交付內載實際收乳數量之
生乳傳票予上訴人，上訴人應當知悉收購數量是否已逾協議生乳
量而未異議，縱通知一事，被上訴人程序處理有瑕疵，亦不可據
以否定被上訴人得依決議扣除加工費。綜上所述，上訴人原得請
求被上訴人給付生乳價款三百十三萬八千四百七十五元，扣除上
訴人收受外調他廠之生乳價款四萬一千五百四十七元、差價三十
五萬九千四百十八元、被上訴人付款六十五萬零八百八十五元，
及九十年、九十一年超收生乳處理費二百零八萬六千六百二十五
元，被上訴人已無付款義務。從而，上訴人請求被上訴人給付二
百零八萬六千六百二十五元本息，即屬無據，不應准許等詞，為
其判斷之基礎。
惟查所謂默示之意思表示，係指依表意人之舉動或其他情事，足
以間接推知其效果意思者而言，若單純之沈默，除有特別情事，
依社會觀念可認為一定意思表示者外，不得謂為默示之意思表示
。本件兩造間原即存有生乳收購合約，約定由被上訴人運銷上訴
人所飼養之全部牛群產乳，上訴人不得將產乳自行販賣或加工，
否則被上訴人得隨時終止合約（見原審上字卷三六頁）。於該合
約終止前，上訴人既負有交付生乳義務，則能否因其於決議後繼
續交付生乳之舉動，即認其係默示同意決議內容，承諾被上訴人
之新要約，已非無疑。況上訴人一再主張「（決議後）收乳、付
款都如往常，沒有改變……被上訴人無理由在九十年的乳款已發
放完畢，買賣交易已完成，而在九十一年再來扣除」、「被上訴
人在開會後均未與伊協商，至九十一年七月才依該決議扣加工費
用」、「被上訴人在會議後仍照常每二天來收乳，酪農有無超量
也未通知，要加工製成保久乳前也未通知」等語（見原審上字卷
四七、五六、六二頁），被上訴人亦陳稱「伊係依六千六百公噸
及各酪農前年度繳交生乳總量的比例，作為九十一年度收購生乳
量的配額」（同上卷五六頁），而觀其就上訴人九十年、九十一
年度合約超收量之說明，亦係以全體酪農總繳乳量為據，算出全
體酪農合約超收量占總繳乳量之比例，再以上訴人個人九十年全
年度總繳乳量乘以該比例，作為上訴人九十年合約超收量（見一
審卷五六頁）；被上訴人既係於次年度方以全體酪農繳乳量為計
算基礎，算出上訴人個人之超收量，則上訴人於交付生乳當時，
如何知悉其本身是否超量，而能有所表示？況決議內容係謂無法
外調之生乳由被上訴人酪農鮮乳加工廠加工處理，由酪農給付處
理費，並領回自行處理，證人邱其彥並稱「加工費由酪農支付，
但加工品由酪農領回處理，該加工品所有權屬酪農」（同上卷五
七七頁）；惟由被上訴人所稱「超出之生乳係以生乳之收購價格
買進，此生乳已屬我們，我們作成保久乳，但此部分應扣除加工
費，所以上訴人也不能要求返還作成保久乳的奶價」等情觀之（
見原審上字卷四三頁），被上訴人於九十年二月十九日決議作成
之後，至九十一年七月止，對於上訴人繳交之生乳，似亦係全數
收購、付款，未曾依決議內容處理。是上訴人指「決議後兩造之
收乳、付款都如往常，沒有改變」乙節，似非子虛；則能否單憑
上訴人知悉決議內容後繼續繳交生乳之行為，即認其係默示同意
系爭決議，兩造已成立新約，尤滋疑義。原審未遑調查明晰，遽
認上訴人默示同意該決議，應受其拘束云云，自嫌粗疏。又依九
十二年二月七日修正公布之農業發展條例第二十六條第二項規定
訂立之「農業產銷班設立暨輔導辦法」，係於系爭決議作成後之
九十三年九月十五日始發布施行，是原審以該辦法為據，謂「農
業產銷班以所推派班長對外代表產銷班，效力及於各班員」云云
，亦屬違背法令。上訴論旨，指摘原判決不當，求予廢棄，非無
理由。
據上論結，本件上訴為有理由。依民事訴訟法第四百七十七條第
一項、第四百七十八條第二項，判決如主文。
中　　華　　民　　國　九十六　年　　十　　月　三十一　日
                      最高法院民事第一庭
                          審判長法官  蕭　亨　國
                                法官  葉　勝　利
                                法官  高　孟　焄
                                法官  鄭　傑　夫
                                法官  蘇　清　恭
      本件正本證明與原本無異
                                      書  記  官
中　　華　　民　　國　九十六　年　 十一　 月　 十二　 日
                                                      V
